ACORDAO-COMPLETO-2432721

ACÓRDÃO 8230/2021 ATA 19/2021 - SEGUNDA CÂMARA

VISTOS, relatados e discutidos estes autos de tomada de contas especial instaurada pelo Fundo Nacional de Saúde em desfavor de Rivana Rodrigues de Sousa, como proprietária da Rivana Rodrigues de Sousa - ME, diante da não comprovação da boa e regular aplicação dos recursos federais aportados pelo Sistema Único de Saúde (SUS) no âmbito do Programa Farmácia Popular do Brasil - Aqui Tem Farmácia Popular (PFPB) sob o valor de R$ 715.517,66 durante o período de 30/12/2011 a 30/10/2015;
ACORDAM os Ministros do Tribunal de Contas da União, reunidos em Sessão da 2ª Câmara, diante das razões apresentadas pelo Relator, em: 
9.1. promover o arquivamento da presente tomada de contas especial sem o julgamento do mérito, diante dos elementos de convicção até aqui obtidos pelo TCU, por ausência dos pressupostos de constituição e desenvolvimento válido e regular do processo, nos termos dos arts. 201, § 3º, e 212 do RITCU; e 
9.2. enviar a cópia deste Acórdão, com o Relatório e o Voto, à responsável e ao órgão competente no Ministério Público Federal em Goiás, para ciência.

Tomada de Contas Especial instaurada pelo Fundo Nacional de Saúde em desfavor de Rivana Rodrigues de Sousa, na condição de empresária individual titular da Rivana Rodrigues de Sousa  ME (CNPJ 12.431.158/0001-03), diante da não comprovação da boa e regular aplicação dos recursos do Sistema Único de Saúde (SUS) no âmbito do Programa Farmácia Popular do Brasil  Aqui Tem Farmácia Popular (PFPB), sob o valor de R$ 715.517,66, no período de 30/12/2011 a 30/10/2015.

Segunda Câmara

Fundo Nacional de Saúde.

3. Responsável: Rivana Rodrigues de Sousa (CPF XXX.198.061-XX).

13.1. Ministros presentes: Bruno Dantas (Presidente), Augusto Nardes e Aroldo Cedraz.
13.2. Ministro-Substituto convocado: André Luís de Carvalho (Relator).

ANDRÉ DE CARVALHO

Trata-se de tomada de contas especial instaurada pelo Fundo Nacional de Saúde em desfavor de Rivana Rodrigues de Sousa, como proprietária da Rivana Rodrigues de Sousa - ME, diante da não comprovação da boa e regular aplicação dos recursos federais aportados pelo Sistema Único de Saúde (SUS) no âmbito do Programa Farmácia Popular do Brasil - Aqui Tem Farmácia Popular (PFPB) sob o valor de R$ 715.517,66 durante o período de 30/12/2011 a 30/10/2015.
2.	Após a análise final do feito, o Auditor Federal Márcio Macedo Mussi lançou o seu parecer conclusivo à Peça 58, com a anuência dos dirigentes da Secex-TCE (Peças 59 e 60) , nos seguintes termos:
" (...) HISTÓRICO 
2.	O Programa Farmácia Popular do Brasil - PFPB foi instituído pela Lei 10.858, de 13/4/2004, regulamentado pelo Decreto 5.090, de 20/5/2004, para cumprir uma das principais diretrizes da Política Nacional de Assistência Farmacêutica: dar à população o acesso a medicamentos considerados essenciais, utilizando ou não o Sistema Único de Saúde (SUS) .
3.	As farmácias e drogarias que participam do Programa Farmácia Popular do Brasil estão sujeitas à legislação que regulamenta a matéria, notadamente, além da Lei e do Decreto acima citados, de portarias do Ministério da Saúde. No caso presente, cita-se a PRT 971/GM/MS, de 15/5/2012, posteriormente revogada pela PRT 111/GM/MS, de 28/1/2016. Registra-se que as normas do Gabinete do Ministro da Saúde, que haviam sido publicadas no período de 1990 até 28 de setembro de 2017, foram consolidadas em seis Portarias de Consolidação (PRC) . Dessa forma, a Portaria nº 111/2016 foi revogada e teve seu texto consolidado na Portaria de Consolidação nº 5, de 28/9/2017, Seção III, Anexo LXXVII, que passou a regulamentar o Programa Farmácia Popular a partir dessa data.
4.	A presente TCE originou-se de constatações do Departamento Nacional de Auditoria do SUS (Denasus) em auditoria realizada em outubro de 2106 com a finalidade de avaliar a execução do Programa Farmácia Popular do Brasil junto à Drogaria do Povo - Rivana Rodrigues de Sousa - ME, abrangendo o período de janeiro/2012 a setembro/2015, com foco no cumprimento das normas estabelecidas pelas Portarias 184/MS/GM, de 3/2/2011 e 971/MS/GM, de 15/5/2012, vigentes à época, que dispõe sobre o Programa Farmácia Popular do Brasil.
5. De acordo com o Relatório de Auditoria 17.137 e seus anexos (peças 3-7) , foram constatadas irregularidades que representavam R$ 715.517,66 à época. 
6. De acordo com as constatações do Denasus, o estabelecimento comercial executou ações do Programa Farmácia Popular do Brasil que não observaram fielmente as normas estabelecidas pelo Ministério da Saúde (peça 6, p. 15) :
a) falta de apresentação de notas fiscais comprovando as aquisições dos medicamentos dispensados pelo Programa Farmácia Popular do Brasil, no valor original de R$ 712.559,27;
b) não apresentação de cupons e/ou irregularidades nos cupons fiscais e receitas médicas, no valor original de R$ 1.486,91;
c) registro de dispensações de medicamentos em nome de pessoas falecidas, no valor original de R$ 1.471,48.
7. O detalhamento do débito realizado pelo Denasus consta das peças 6 e 7.
8. Diante das constatações o Denasus deu oportunidade de defesa aos responsáveis, em obediência aos princípios constitucionais que asseguram o direito ao contraditório e à ampla defesa, como demonstra a notificação expedida em 16/11/2016 (peça 8, p. 1) . Conforme o Relatório de Auditoria 17.137, de 27/01/2017, os responsáveis apresentaram justificativas que não lograram afastar as irregularidades (peça 6, p. 4-14) .
9. Superada a fase de defesa administrativa, foram emitidas notificações de cobrança pela Secretaria Executiva do FNS aos responsáveis, em ofícios emitidos em 29/05/2017 (peça 9) . Constam dos autos os avisos que comprovam o recebimento das comunicações (peça 11) .
10. Após essa fase, em 14/6/2017, a responsável firmou Termo de Ajustamento de Conduta - TAC com o Ministério Público Federal - MPF em Goiás, se comprometendo a recolher integralmente o débito de R$ 715.517,66, atualizado pela Selic (peça 31, p. 3-5) . Nesses termos, em 8/8/2017, a responsável recolheu o montante de R$ 762.271,63, conforme GRU juntada aos autos (peça 28) .
11. Ocorre que o recolhimento realizado pela responsável foi insuficiente para a quitação integral do débito de R$ 715.517,66, que em 1/1/2017, em valores atualizados correspondia a R$ 895.584,63. Considerando a devolução de R$ 762.271,63, o débito atualizado em 22/10/2018 atingiu R$ 270.399,96, conforme demonstrativo de débito à peça 14.
12. Assim, o motivo que levou à instauração da presente Tomada de Contas Especial está materializado por prejuízo causado pelo referido estabelecimento comercial ao Programa Farmácia Popular do Brasil, no valor histórico de R$ 715.517,66, no período compreendido entre março/2012 e outubro/2015, tendo em vista irregularidades que contrariaram as normas vigentes à época, em especial as Portaria 184/MS/GM, de 3/2/2011 e 971/GM/MS de 15/5/2012, frente às constatações apontadas no Relatório de Auditoria 17.137 do Denasus (peças 6 e 7) e consolidadas na Matriz de Responsabilização acostada pelo órgão instaurador (peça 33, p. 1-3) .
13. Com base no Relatório de Auditoria do Denasus e com fundamento na IN/TCU 71/2012, alterada pela IN/TCU 76/2016 e DN/TCU 155/2016, o Fundo Nacional de Saúde autorizou a instauração de Tomada de Contas Especial (peça 2) .
14. O Relatório Completo do Tomador de Contas Especial 153/2018 (peça 34) registra a apuração dos fatos, a quantificação do dano, bem como a identificação dos responsáveis, nos termos do art. 2º da IN TCU 71/2012.
15. Registra, ainda, que foi dada oportunidade de defesa aos responsáveis, conforme as notificações relacionadas no item 'V' do relatório do tomador, expedidas visando a regularização das contas e o ressarcimento do dano (peça 34, p. 24-26) . Conforme item 'VI' do mesmo relatório, as responsáveis não apresentaram novas justificativas após a emissão do Relatório de Auditoria (peça 34, p. 26) .
16. Com base nas informações do Relatório Completo do Tomador de Contas Especial 153/2018 (peça 34) , os débitos associados às irregularidades são aqueles constantes do Relatório de Auditoria 17.137 do Denasus e seus anexos (peças 3-7) , listados no item 9 desta instrução.
17. Por fim, o tomador de contas concluiu pela responsabilização da empresa Rivana Rodrigues de Sousa - ME solidariamente com a Sra. Rivana Rodrigues de Sousa, quantificando-se o débito no valor de R$ 270.399,96, atualizado em 22/10/2018 (demonstrativo de débito, peça 14) A inscrição em conta de responsabilidade, no SIAFI, foi efetuada mediante a Nota de Lançamento de Sistema 2018NS043463, de 22/10/2018 (peça 15, p. 2) .
18. Uma vez concluída a TCE no âmbito do Fundo Nacional de Saúde, foi remetida ao Ministério da Transparência e Controladoria-Geral da União, onde foi lavrado o Relatório de Auditoria 661/2019 do Controle Interno (peça 35) retratando as questões relatadas no Relatório de Tomada de Contas Especial.
19. Diante disso, a Secretaria de Controle Interno certificou a irregularidade das contas (peça 36) , acompanhado do parecer do dirigente do órgão de controle interno (peça 37) , tendo o Ministro de Estado da Saúde, Sr. Luiz Henrique Mandetta, registrado o conhecimento das conclusões daquele órgão de controle interno (peça 38) . A responsabilização foi devidamente inscrita no Siafi (peça 15, p. 3) .
20. A presente tomada de contas especial foi autuada no TCU em 14/09/2019, dando início à fase externa da TCE. No âmbito deste Tribunal foi realizada a análise que culminou com a instrução à peça 40, com a proposta de citação da responsável Rivana Rodrigues de Sousa (CPF XXX.198.061-XX) . A citação foi autorizada conforme despacho proferido pelo relator, Ministro Substituto André Luís de Carvalho (peça 43) , nos termos do ofício à peça 45.
ANÁLISE DOS PRESSUPOSTOS DE PROCEDIBILIDADE DA IN/TCU 71/2012
Prejuízo ao Contraditório e Ampla Defesa
21.	Verifica-se que não há prejuízo ao contraditório e ampla defesa, uma vez que não houve o transcurso de mais de dez anos desde o fato gerador sem que tenha havido a notificação dos responsáveis pela autoridade administrativa federal competente (art. 6º, inciso II, c/c art. 19 da IN/TCU 71/2012, modificada pela IN/TCU 76/2016) , pois os recursos transferidos e as despesas impugnadas referem-se aos exercícios de 2012 a 2015, e os responsáveis foram notificados sobre as irregularidades pela autoridade administrativa competente conforme descrito no Relatório Completo do Tomador de Contas Especial 153/2018 (peça 34) .
Valor de Constituição da TCE
22.	Verifica-se, também, que o valor atualizado do débito apurado (sem juros) em 1/1/2017 é de R$ 895.584,63, portanto superior ao limite mínimo de R$ 100.000,00, na forma estabelecida conforme os arts. 6º, inciso I, e 19 da IN/TCU 71/2012, modificada pela IN/TCU 76/2016. Entretanto, deve ser ressaltado que, em 8/8/2017 a responsável recolheu parte do débito lhe fora imputado. Contudo, o valor remanescente permaneceu acima do limite mínimo para instauração de TCE.
VERIFICAÇÃO DA EXISTÊNCIA DE OUTROS DÉBITOS
23.	Em atenção ao comando contido no item 9.4 do Acórdão 1772/2017-TCU-Plenário, de relatoria do Exmo. Ministro-Substituto Augusto Sherman Cavalcanti, e em atendimento ao disposto no art. 6º, § 1º, da Instrução Normativa TCU 71/2012, informa-se que não foi constatada a existência de outros débitos imputáveis aos responsáveis arrolados nestes autos em demais processos em tramitação no Tribunal. 
EXAME TÉCNICO
Esgotamento da via administrativa do Ministério da Saúde para ressarcimento do dano
24.	Preliminarmente, oportuno consignar que, nos termos do art. 23, § 1º, do Decreto 7.827/2012, que regulamenta a Lei Complementar 141/2012, e item 9.3.5.2 do Acórdão 1072/2017-TCU-Plenário (Relator Min. Bruno Dantas) , foram esgotadas, na via administrativa de controle interno do Ministério da Saúde, as medidas para ressarcimento do dano, conforme notificações aos responsáveis constantes das peças 8 e 9 e listadas no relatório do tomador de contas (peça 34, p. 25-26) .
Irregularidades geradoras de dano ao erário
25.	Conforme se extrai da situação sintetizada na seção 'Histórico' desta instrução, o tomador de contas identificou como ilícito gerador do dano as seguintes irregularidades:
 Ocorrência 1: falta de apresentação de notas fiscais comprovando as aquisições dos medicamentos dispensados pelo Programa Farmácia Popular do Brasil;
Valor histórico: R$ 712.559,27;
Dispositivos violados: Portaria GM/MS n.184/2011, art. 27, parágrafo 2º, art. 43 e art. 44, inciso I e Portaria GM/MS n.971/2012, art. 23, parágrafos 2º e 3º, art. 39 e art. 40, inciso I;
Responsáveis: Rivana Rodrigues de Sousa - ME (CNPJ 12.431.158/0001-03) e Sra. Rivana Rodrigues de Sousa (CPF XXX.198.061-XX) , na condição de empresária individual;
Condutas: faturar e receber irregularmente recursos oriundos do Programa Farmácia Popular do Brasil sem a devida comprovação das aquisições por meio das notas fiscais dos medicamentos dispensados no âmbito do programa;
Evidência: Constatações 464600 e 464602, Relatório do Denasus 17.137 (peça 6, p. 15-25 e peça 7, p. 1-33) .
b) Ocorrência 2: não apresentação de cupons e/ou irregularidades nos cupons fiscais e receitas médicas;
Valor histórico: R$ 1.486,91;
Dispositivos violados: Portaria GM/MS n.184/2011, art. 43 e Portaria MS/GM n.971/2012, arts. 20 a 25, 39 e 40;
Responsáveis: Rivana Rodrigues de Sousa - ME (CNPJ 12.431.158/0001-03) e Sra. Rivana Rodrigues de Sousa (CPF XXX.198.061-XX) , na condição de empresária individual;
Condutas: faturar e receber irregularmente recursos oriundos do Programa Farmácia Popular do Brasil sem a comprovação do atendimento dos requisitos legais de dispensações de medicamentos no âmbito do programa;
Evidência: Constatações 464605 e 464607, Relatório do Denasus 17.137 (peça 6, p. 15-25 e peça 7, p. 1-33) .
c) Ocorrência 3: registro de dispensações de medicamentos em nome de pessoas falecidas;
Valor histórico: R$ 1.471,48;
Dispositivos violados: Portaria GM/MS n.184/2011, arts. 25 e 27, e 44, incisos I, IV e XIII e Portaria GM/MS n.971/2012, arts. 21 e 23, e 40, incisos I, IV e XIII;
Responsáveis: Rivana Rodrigues de Sousa - ME (CNPJ 12.431.158/0001-03) e Sra. Rivana Rodrigues de Sousa (CPF XXX.198.061-XX) , na condição de empresária individual;
Condutas: faturar e receber irregularmente recursos oriundos do Programa Farmácia Popular do Brasil sem a comprovação do atendimento dos requisitos legais de dispensações de medicamentos no âmbito do programa;
Evidência: Constatação 464604, Relatório do Denasus 17.137 (peça 6, p. 15-25 e peça 7, p. 1-33) .
26.	Ressalte-se que todas as ocorrências se referem à deficiência na gestão de recursos e/ou dispensações de medicamentos no âmbito do Programa Farmácia Popular do Brasil (PFPB) , como descrito no Relatório de Auditoria 17.137 do Departamento Nacional de Auditoria do SUS (Denasus) (peças 6 e 7) .
27.	Conforme discorrido a seguir no tópico desta peça instrutória intitulado 'Responsabilização da Pessoa Física dos Empresários Individuais, Sócios e Dirigentes dos Estabelecimentos Comerciais e Individualização das Condutas', está devidamente caracterizada a responsabilidade de cada pessoa, física e jurídica, incluída na relação de responsáveis desta tomada de contas especial, tendo em vista a natureza jurídica da farmácia ou drogaria, bem como o papel que as pessoas físicas exerciam à frente do negócio
Responsabilização da Pessoa Física dos Empresários Individuais, Sócios e Dirigentes dos Estabelecimentos Comerciais e Individualização das Condutas
28.	Em pesquisa à base de dados de Acórdãos do TCU, localizam-se diversos processos julgados referentes ao Programa Farmácia Popular do Brasil que já tiveram acórdãos publicados, entre os quais os TCs Processo 002.874/2014-8, Processo 003.274/2013-6 e Processo 030.027/2017-9. Nesses processos foi considerada a responsabilização solidária do representante legal e da empresa, não se vislumbrando motivo para entendimento diverso.
29.	Em raciocínio convergente, embora não se veja de pronto no arcabouço jurídico estabelecido para o Programa Farmácia Popular do Brasil condições inequívocas para o enquadramento in totum na Súmula TCU 286, quando a pessoa jurídica de direito privado responde solidariamente com seus administradores pelos danos causados ao erário na aplicação desses recursos, entende-se cabível invocar aquele entendimento considerando uma situação fática e continuada, amparada em seguidas portarias e concertações com as farmácias participantes, caracterizando uma ação pública, com recursos públicos a elas transferidos.
30.	Em julgado mais recente (Acórdão 5259/2018-TCU-1ª Câmara, relator Ministro Vital do Rêgo, proferido no TC Processo 030.027/2017-9) , os posicionamentos da unidade técnica, do Ministério Público Junto ao TCU e do Relator foram uníssonos por considerar o caráter convenial conferido às avenças firmadas com farmácias e drogarias privadas pelo Programa Farmácia Popular do Brasil, o que corrobora a citação da pessoa jurídica em solidariedade com a pessoa física dos seus administradores. Cita-se trecho do Voto condutor do referido Acórdão:
'Com relação à matéria de fato, como bem ressaltou o MPTCU, a norma que instituiu o PFPB (art. 2º, inciso II, da Portaria 184/2011, sucedido pelo art. 2º, inciso II, Portaria 111/2016) atribuiu ao programa, expressamente, a natureza de convênio, por meio do qual é outorgado ao particular (farmácia ou drogaria integrante da rede privada) a gestão de recursos públicos. Assim, ao assumir voluntariamente o múnus público de gestão de recursos do PFPB, o particular se submete à obrigação de prestar contas, conforme disposto no artigo 70, parágrafo único, da Constituição, e, eventual responsabilização em caso mau uso dos recursos geridos, consoante dispõe o artigo 71, inciso II, da CF/1988.
Nesse contexto, compartilho o entendimento do MPTCU, no sentido de que, ao se considerar a gestão de recursos públicos no âmbito de uma pessoa jurídica de direito privado, as decisões das pessoas naturais administradoras dessa pessoa jurídica determinam a destinação a ser dada àqueles recursos públicos. Isso faz com que, além da pessoa jurídica, também seus administradores sejam obrigados, pessoalmente, a comprovar a regular aplicação dos recursos públicos submetidos às suas decisões, a exemplo do que deliberou esta Corte no Acórdão 8969/2016-TCU-Segunda Câmara (Rel. Min. Raimundo Carreiro) .'
31.	Tal entendimento se aplica integralmente nos casos em que o estabelecimento comercial farmacêutico é uma sociedade limitada (art. 1.052 do Código Civil) , devendo ser chamados aos autos a pessoa jurídica em solidariedade com as pessoas físicas dos sócios-administradores, com suas responsabilidades restritas aos períodos de administração, bem como nos casos de empresa individual de responsabilidade limitada (Eireli) , chamando essa pessoa jurídica em solidariedade com a pessoa física do dirigente.
32.	Há também os casos de farmácias e drogarias estabelecidas sob a natureza jurídica de empresário individual, onde a pessoa física (empresário) responde por todos os atos, fatos, direitos e obrigações decorrentes da atividade empresarial desempenhada, inclusive com seu patrimônio pessoal. Nesse caso não há personalidade jurídica de direito privado. Os empresários individuais se equiparam a pessoa jurídica apenas para fins fiscais, nos termos do art. 2º do Decreto-Lei 1.706, de 23 de outubro de 1979.
33.	Nesses casos, não há que se falar da aplicação da Súmula 286-TCU, tampouco da desconsideração da personalidade jurídica, pois está claro que não há pessoa jurídica nessa relação, bastando então constar da relação de responsáveis dos autos a pessoa física do empresário individual. 
34.	Nesse sentido já se manifestou esta Corte de Contas, no Acórdão 2737/2013-TCU-Plenário, da relatoria do Min. Augusto Sherman Cavalcanti:
'14. Como consta da manifestação do Secretário da Serur, o empresário é pessoa física, titular da empresa, e, no caso de empresário individual não há personalidade jurídica diversa, 'logo, não há que se falar em pessoa jurídica, mas, apenas, em pessoa física.'
15. Nesse sentido, conforme consignado nos Acórdão 1563/2012-TCU-Plenário, 1870/2010 - Primeira Câmara e 615/2008 - Segunda Câmara, a empresa individual não tem personalidade diversa e separada do titular, constituindo uma única pessoa e um único patrimônio.'
35.	O caso concreto tratado nesta TCE envolve empresário individual, a Sra. Rivana Rodrigues de Sousa (CPF XXX.198.061-XX) . Ressalte-se que a análise levada a efeito na instrução inicial pugnou pela exclusão da relação processual da firma Rivana Rodrigues de Sousa - ME, registrada na Receita Federal do Brasil sob o CNPJ 12.431.158/0001-03, por não ser uma pessoa jurídica. Contudo, em consonância com o entendimento do Exmo. Ministro Vital do Rego no voto condutor do Acórdão 4508/2020-TCU-Primeira Câmara, posiciona-se, desta feita, por manter o referido CNPJ na base de dados destes autos, devendo no encaminhamento de julgamento e eventuais cominações de débito informar o CNPJ ao lado do CPF do empresário individual, de forma a possibilitar a ampliação da busca pelos bens na fase de execução, sem que seja preciso condenar a empresa individual que não possui personalidade jurídica.
36.	Considerando os ilícitos acima identificados, a imputação de responsabilidade atende aos pressupostos estabelecidos na jurisprudência desta Corte de Contas. Com efeito, há elementos para individualizar as condutas, o nexo de causalidade entre estas e as irregularidades geradoras do dano e está caracterizada a atuação, no mínimo culposa, dos responsáveis, conforme resumido na matriz de responsabilização anexa a esta instrução e demonstrado na descrição das ocorrências listadas no tópico retro 'Irregularidades Geradoras de Dano ao Erário'.
37.	Em primeira análise, portanto, encontram-se elementos probatórios nos autos que autorizam a responsabilização da Sra. Rivana Rodrigues de Sousa (CPF XXX.198.061-XX) , na condição de empresária individual.
38.	Na seara do Direito Financeiro, é cediço que cabe ao responsável (neste caso, o estabelecimento comercial e seus administradores) demonstrar, por meio da documentação exigida nos normativos do PFPB, a boa e regular aplicação dos recursos públicos federais geridos no âmbito do referido programa, ainda que tais recursos financeiros lhes tenham sido repassados posteriormente à dispensação dos medicamentos, pois fora feito com base nas informações prestadas pelo estabelecimento comercial farmacêutico à luz das exigências previamente estabelecidas e aceitas pelo ente privado. 
39.	Cabia à pessoa aqui responsabilizada comprovar, por meio de documentos hábeis (notas fiscais de entrada, receitas médicas, cupons vinculados, cupons fiscais, etc.) , que as dispensações de medicamentos respeitaram os normativos do programa.
40.	Em razão das irregularidades apontadas encontrarem-se devidamente demonstradas no relatório da auditoria realizada pelo Denasus (peças 6-7, anexos às peças 3-5) , a responsável Rivana Rodrigues de Sousa (CPF XXX.198.061-XX) foi citada para apresentar alegações de defesa e/ou recolher o valor total do débito quantificado a ela atribuído.
41.	Após despacho do relator (peça 43) a citação da responsável foi realizada por meio do Ofício 4593/2020-TCU/Seproc, de 18/02/2020 (peça 45) , conforme atesta o respectivo aviso de recebimento (peça 46) . 
Prescrição da Pretensão Punitiva
42.	Vale ressaltar que a pretensão punitiva do TCU, conforme Acórdão 1441/2016-TCU-Plenário, Relator: Benjamin Zymler, que uniformizou a jurisprudência acerca dessa questão, subordina-se ao prazo geral de prescrição indicado no art. 205 do Código Civil, que é de dez anos, contado da data de ocorrência da irregularidade sancionada, nos termos do art. 189 do Código Civil, sendo este prazo interrompido pelo ato que ordenar a citação, a audiência ou a oitiva dos responsáveis.
43.	No caso em exame, não ocorreu a prescrição, uma vez que as irregularidades sancionadas ocorreram entre 2012 e 2015, tendo o ato ordinatório de citação ocorrido em 03/02/2020 (despacho do relator, peça 43) .
Análise das Citações
44.	A responsável Rivana Rodrigues de Sousa tomou ciência do ofício que lhe foi remetido (peças 45-46) , tendo apresentado tempestivamente suas alegações de defesa por meio de procurador legalmente constituído. A responsável foi ouvida em decorrência das irregularidades descritas no item 25 acima.
ALEGAÇÕES DE DEFESA APRESENTADAS (peças 48 a 56) 
45.	Após breve síntese dos fatos a defesa da responsável arguiu, preliminarmente, a intempestividade da remessa dos autos ao TCU.
46.	Para a defesa da responsável, os autos foram remetidos ao Tribunal intempestivamente, acarretando, por isso, grave infração à norma legal e o vício na totalidade dos atos subsequentes. Entende que os arts. 11 e 12 da IN-TCU 71/2012 definem um prazo de 180 dias para o encaminhamento ao Tribunal, e que o descumprimento desse prazo caracteriza grave infração à norma legal. Aponta que a Tomada de Contas Especial foi iniciada no âmbito da autoridade competente (Ministério da Saúde - Fundo Nacional de Saúde e Denasus) em 2016, sendo encaminhada à Controladoria-Geral da União somente em outubro de 2018, enquanto o real 'encaminhamento ao Tribunal de Contas da União' se deu apenas em 14 de setembro de 2019, ou seja, praticamente 01 (um) ano depois.
Análise
47.	Não assiste razão ao responsável. O prazo fixado pela norma - IN-TCU 71/2012 - não diz respeito ao jurisdicionado. O prazo destina-se à autoridade administrativa competente para abertura do processo, a fim de lhe afastar a possibilidade de responsabilização solidária pelo débito, caso deixe de proceder à instauração (Acórdão 9789/2017-TCU-Primeira Câmara, Relator Ministro Benjamin Zymler, Acórdão 690/2017-TCU-Primeira Câmara, Ministro Bruno Dantas) .
48.	Além disso jurisprudência desta Corte fixou-se no sentido de que a inobservância do prazo regulamentar para instauração de tomada de contas especial não gera preclusão em benefício do responsável, tampouco afastamento ou cancelamento da dívida (Acórdão 10046/2018-2ªCâmara, relator Ministro Marcos Bemquerer; Acórdão 9789/2017-1ªCâmara, relator Ministro Benjamin Zymler) .
49.	Ainda em sede preliminar, alegou-se a ausência de descrição das condutas omissivas ou comissivas da responsável.
50.	Para a defesa, a ausência de descrição das condutas da responsável, que supostamente teriam gerado dano ao erário, não foram minimamente individualizadas, e com isso, ferem, por via oblíqua os pressupostos de constituição válida e regular do processo de tomada de contas especial. Alega que 'a distinção de cada ato efetivamente praticado pela Requerida seria indispensável para o estabelecimento de outros requisitos meritórios, como o nexo causal e a posterior e exata limitação de suposta responsabilização, não se tratando de singela formalidade, mas de uma viga-mestra em qualquer peça acusatória, notadamente em uma Tomada de Contas Especial, frise-se, extremada medida.'
Análise
51.	Em tese, caso realmente tivesse se verificado a ausência de descrição das condutas imputadas à responsável, estaria correta a conclusão. Entretanto, o que se demonstra é que houve a clara definição das condutas irregulares, perfeitamente notificadas à responsável, como comprova, inclusive, o ofício recebido pela responsável - Ofício 4593/2020-TCU/Seproc (peça 45) , por ela própria anexado aos autos à peça 49.
52.	A instrução, encaminhada em anexo ao ofício de citação, consignou expressamente as condutas irregulares, tanto no corpo do relatório (peça 40, p. 4-5) , quanto na proposta de encaminhamento (peça 40, p. 7-12) , bem como na matriz de responsabilização (peça 40, anexo I, p. 13) . 
53.	O ofício de citação deixou bem claro ao responsável para 'apresentar alegações de defesa quanto às irregularidades indicadas na documentação anexa, que integra esta documentação, e/ou recolher o valor devido ao cofre credor. Além disso, o ofício alerta 'para a importância de leitura do inteiro teor da decisão e documentação anexas para conhecimento das irregularidades que lhe dizem respeito.'
54.	Assim, são totalmente infundadas as alegações de que as condutas tidas por irregulares e imputadas à responsável não tenham sido suficientemente descritas, e, dessa forma, não se vislumbra nenhuma ofensa ou prejuízo ao direito de defesa e do contraditório do responsável, que pudesse macular o desenvolvimento válido e regular o processo
55.	Quanto ao mérito, a defesa da responsável afirma que o débito ora imputado já foi objeto de quitação extrajudicial, em razão de Termo de Ajustamento de Conduta firmado com o Ministério Público Federal/Procuradoria de República em Goiás (peça 52) .
56.	Acrescenta que inexistem diferenças entre o valor quitado junto ao MPF e o débito imputado pelo TCU, e que 'a persecução de mais valores e 'responsabilizações' em desfavor da Requerida', uma vez cumprido o ajuste, se afigura inviável e até mesmo 'desleal'.
57.	Ressalta que o próprio TCU 'tem garantido a higidez do ordenamento jurígeno ao não deixar de considerar o Termo de Ajustamento de Conduta quando do julgamento dos processos de sua competência'. E, ao concluir que o ato jurídico (o Termo de Ajustamento de Conduta) se perfectibilizou, invoca o princípio da segurança jurídica para afirmar que 'haja vista a inexistência de ressalvas posteriores ou de efetivo remanescente, não há que se falar em saldo a ser pago pela Defendente.'
58.	Após tecer outras considerações doutrinárias acerca do ato jurídico perfeito e do princípio de segurança jurídica, com entendimento jurisprudencial sobre o tema, requer 'seja considerada a regularidade das contas da Requerida e o arquivamento do feito, sem qualquer imposição de penalidade e/ou determinação de novos pagamentos'. 
Análise
59.	O referido Termo de Ajustamento de Conduta firmado entre a responsável e o Ministério Público Federal em Goiás já era de conhecimento do tomador de contas quando da instauração da TCE por parte do Fundo Nacional de Saúde.
60.	A instrução anterior consignou expressamente essa situação (peça 40, p.2) :
'13. Após essa fase, em 14/6/2017, a responsável firmou Termo de Ajustamento de Conduta - TAC com o Ministério Público Federal - MPF em Goiás, se comprometendo a recolher integralmente o débito de R$ 715.517,66, atualizado pela Selic (peça 31, p. 3-5) . Nesses termos, em 8/8/2017, a responsável recolheu o montante de R$ 762.271,63, conforme GRU juntada aos autos (peça 28) . 
14. Ocorre que o recolhimento realizado pela responsável foi insuficiente para a quitação integral do débito de R$ 715.517,66, que em 1/1/2017, em valores atualizados correspondia a R$ 895.584,63. Considerando a devolução de R$ 762.271,63, o débito atualizado em 22/10/2018 atingiu R$ 270.399,96, conforme demonstrativo de débito à peça 14.'
61.	Por consequência, a responsável foi citada para apresentar alegações de defesa ou recolher esse débito, ou seja, foi levado a crédito da responsável o recolhimento por GRU, em 08/08/2017, da quantia de R$ 762.271,63 (peça 54, p.204) .
62.	Com as alegações de defesa ora apresentadas, constata-se que o Termo de Ajustamento de Conduta sofreu alguns desdobramentos que devem ser relatados.
63.	Em 13/09/2017, após o recolhimento da importância acima mencionada, o Fundo Nacional de Saúde informou ao MPF em Goiás que havia sido identificado um saldo residual de R$ 255.438,18, no valor devido (peça 54, p.211) .
64.	Em 27/03/2018, a responsável juntou aos autos administrativos, ainda no âmbito do Termo de Ajustamento de Conduta, laudo pericial contábil extrajudicial, no qual se determinou o saldo residual de R$ 133.708,18 (peça 55, p. 33-37) .
65.	Em 26/04/2018, o Procurador da República Dr. Hélio Telho Corrêa Filho, ao analisar a divergência observada em relação ao cálculo do saldo residual a ser recolhido pela responsável, ponderou que isso ocorreu por conta da utilização de índices de correção distintos - IPCA ou Selic - bem como a diferença entre as datas iniciais utilizadas para cálculo do débito, considerando as datas dos respectivos fatos geradores. O digníssimo procurador acolheu o cálculo apontado pela perícia contábil e afirmou que o TAC seria considerado cumprido tão logo houvesse o recolhimento da diferença apontada naquele laudo pericial contábil, no valor de R$ 133.708,18 (peça 55, p.40) . 
66.	Em consequência, com base nesse parecer da Procuradoria de República em Goiás, a responsável recolheu, em 28/05/2018, via GRU, a quantia de R$ 133.708,18 (peça 55, p.49) .
67.	Em razão de todo o histórico acima relatado, entende a responsável que não há mais débito remanescente, devendo o processo ser arquivado. Entretanto, mesmo com o recolhimento desse novo valor, a atualização do débito pelo sistema deste Tribunal, ainda resulta em saldo remanescente nesta data, no valor de R$ 17.108,08 (dezessete mil cento e oito reais e oito centavos) , à débito da responsável, conforme demonstrativo de débito à peça 57.
68.	Quanto às considerações invocadas pela defesa da responsável, acerca de ato jurídico perfeito e segurança jurídica, no sentido de que a satisfação do débito pela responsável junto ao Ministério Público Federal conduziria ao arquivamento do feito, sem qualquer imposição de penalidade e/ou determinação de novos pagamentos, deve ser ressaltado que o próprio Procurador da República deixou assente em seu parecer conclusivo que 'a quitação do TAC não impede que a União efetue a cobrança por meios próprios, da diferença que repute devida em razão dos fatos apurados pela auditoria do SUS' (peça 55, p.40) .
CONCLUSÃO
69.	Assim, em face da análise promovida (itens 42 a 65) , considerando a existência de débito ainda remanescente, porém inferior ao débito imputado quando da citação, bem como a inexistência de outra irregularidade e/ou impropriedade tratada nestes autos, propõe-se acatar parcialmente as alegações de defesa apresentadas pela responsável Rivana Rodrigues de Sousa (CPF XXX.198.061-XX) , concedendo-lhe novo e improrrogável prazo para o recolhimento da importância devida.
PROPOSTA DE ENCAMINHAMENTO
67.	Diante do exposto, submetemos os autos à consideração superior, propondo ao Tribunal:
a) acatar parcialmente as alegações de defesa apresentadas pela responsável Rivana Rodrigues de Sousa (CPF XXX.198.061-XX) ;
b) fixar novo e improrrogável prazo de 15 (quinze) dias, com fundamento nos arts. 1º, inciso I, 12, inciso IV, §§ 1º e 2º, e 23, inciso III, alínea 'a', da Lei 8.443/1992, para que a Sra. Rivana Rodrigues de Sousa (CPF XXX.198.061-XX) comprove, perante este Tribunal, o recolhimento aos cofres do Fundo Nacional de Saúde das importâncias a seguir especificadas, atualizadas monetariamente a partir das datas indicadas até a data de seu efetivo recolhimento, abatendo-se na oportunidade, as quantias já recolhidas:
	DATA DA OCORRÊNCIA
	VALOR ORIGINAL (R$) 

	30/12/2011
	            5,70 

	08/02/2012
	          46,80 

	12/03/2012
	   15.594,68 

	12/03/2012
	            4,80 

	12/03/2012
	          18,57 

	27/03/2012
	   10.910,58 

	27/03/2012
	          18,57 

	27/04/2012
	   10.328,32 

	27/04/2012
	        145,65 

	27/04/2012
	          13,77 

	27/04/2012
	            4,80 

	12/06/2012
	     6.532,50 

	12/06/2012
	            4,80 

	12/06/2012
	            4,80 

	12/06/2012
	            4,80 

	14/06/2012
	        498,02 

	14/06/2012
	          27,54 

	14/06/2012
	          13,77 

	26/07/2012
	     9.909,91 

	26/07/2012
	          75,54 

	26/07/2012
	          41,94 

	26/07/2012
	          97,65 

	23/08/2012
	   16.923,67 

	23/08/2012
	        194,28 

	23/08/2012
	            4,80 

	23/08/2012
	            4,80 

	10/09/2012
	   12.843,56 

	08/10/2012
	   21.377,05 

	08/10/2012
	            4,80 

	08/11/2012
	   13.118,01 

	18/12/2012
	   19.805,35 

	30/12/2012
	   14.018,36 

	30/12/2012
	          13,77 

	19/02/2013
	     2.926,68 

	19/02/2013
	          47,90 

	19/02/2013
	          27,54 

	07/03/2013
	   18.213,80 

	07/03/2013
	          14,40 

	07/03/2013
	          14,40 

	14/03/2013
	   16.565,45 

	14/03/2013
	          44,94 

	14/03/2013
	          29,96 

	14/03/2013
	          53,42 

	08/04/2013
	   18.426,70 

	08/04/2013
	            4,80 

	08/04/2013
	          57,60 

	16/04/2013
	     3.979,57 

	16/04/2013
	          10,18 

	16/04/2013
	        139,70 

	16/04/2013
	          20,45 

	31/05/2013
	   22.881,69 

	31/05/2013
	        188,91 

	31/05/2013
	          33,55 

	31/05/2013
	          39,02 

	04/06/2013
	   24.076,92 

	04/06/2013
	          14,98 

	04/06/2013
	          19,20 

	04/06/2013
	          13,77 

	01/07/2013
	     2.772,16 

	02/07/2013
	   13.631,90 

	02/07/2013
	          44,80 

	25/07/2013
	   14.682,67 

	25/07/2013
	          28,80 

	30/08/2013
	   20.010,75 

	30/08/2013
	          19,20 

	01/10/2013
	   16.546,50 

	01/10/2013
	          19,20 

	02/10/2013
	     3.964,02 

	12/11/2013
	   18.016,96 

	12/11/2013
	          40,00 

	06/12/2013
	   21.344,49 

	30/12/2013
	   13.766,34 

	07/02/2014
	   17.302,20 

	28/02/2014
	   20.872,35 

	28/02/2014
	     3.656,72 

	16/04/2014
	   17.794,84 

	12/05/2014
	   16.866,87 

	30/05/2014
	   14.685,35 

	07/07/2014
	   14.683,38 

	31/07/2014
	     9.838,50 

	01/08/2014
	     3.000,03 

	01/09/2014
	   11.855,80 

	09/09/2014
	     2.946,19 

	09/09/2014
	          22,36 

	09/09/2014
	          22,36 

	01/10/2014
	   12.645,10 

	02/10/2014
	     2.893,49 

	03/11/2014
	   15.381,37 

	28/11/2014
	   15.784,67 

	14/01/2015
	   15.524,64 

	14/01/2015
	          22,36 

	09/02/2015
	   18.868,67 

	09/02/2015
	          20,45 

	09/02/2015
	          87,53 

	04/03/2015
	     2.999,27 

	04/03/2015
	          44,72 

	05/03/2015
	   14.897,80 

	02/04/2015
	   14.476,69 

	02/04/2015
	          40,25 

	05/05/2015
	   18.836,17 

	05/05/2015
	          40,25 

	12/06/2015
	   14.416,15 

	15/06/2015
	     2.463,91 

	15/06/2015
	          51,76 

	03/07/2015
	   14.419,95 

	06/07/2015
	     2.731,78 

	06/07/2015
	          44,72 

	05/08/2015
	   13.757,65 

	05/08/2015
	            9,60 

	06/08/2015
	     2.664,86 

	06/08/2015
	          40,90 

	31/08/2015
	     6.211,86 

	31/08/2015
	        347,30 

	14/10/2015
	     4.673,60 

	14/10/2015
	        485,16 

	30/10/2015
	     1.742,80 

	Data da ocorrência
	Créditos (R$) 

	08/08/2017
	 762.271,63 (C) 

	28/05/2018
	 133.708,18 (C) 

			Valor atualizado em 03/08/2020: R$ 17.108,08
c) dar ciência à Sra. Rivana Rodrigues de Sousa (CPF XXX.198.061-XX) de que o recolhimento tempestivo da quantia acima indicada, atualizada monetariamente, sanará o processo e implicará o julgamento de suas contas pela regularidade com ressalva, bem como de que a ausência dessa liquidação tempestiva levará ao julgamento pela irregularidade das contas, com imputação de débito, a ser atualizado monetariamente e acrescido de juros moratórios."
3.	Enfim, por intermédio do Exmo. Sr. Subprocurador-Geral Lucas Rocha Furtado, o MPTCU anuiu, em cota singela (Peça 61) , à aludida proposta da unidade técnica.
É o Relatório.

Oto Lima Neto (24.196/OAB-GO), representando Rivana Rodrigues de Sousa.

Subprocurador-Geral Lucas Rocha Furtado.

TOMADA DE CONTAS ESPECIAL. FUNDO NACIONAL DE SAÚDE. NÃO COMPROVAÇÃO DA BOA E REGULAR APLICAÇÃO DOS RECURSOS FEDERAIS CAPTADOS NO ÂMBITO DO PROGRAMA FARMÁCIA POPULAR DO BRASIL. CITAÇÃO. ACOLHIMENTO DA DEFESA. SUPERVENIENTE BOA-FÉ DA RESPONSÁVEL. POSSÍVEL INEXISTÊNCIA DO SUPOSTO DÉBITO DIANTE DA METODOLOGIA DO CÁLCULO PELO MPF. AUSÊNCIA DOS PRESSUPOSTOS DE CONSTITUIÇÃO E DESENVOLVIMENTO VÁLIDO E REGULAR DO PROCESSO. ARQUIVAMENTO DO FEITO SEM O JULGAMENTO DO MÉRITO. COMUNICAÇÃO.

TOMADA DE CONTAS ESPECIAL (TCE)

Secretaria de Controle Externo de Tomada de Contas Especial (Secex-TCE).

Trata-se de tomada de contas especial instaurada pelo Fundo Nacional de Saúde em desfavor de Rivana Rodrigues de Sousa, como proprietária da Rivana Rodrigues de Sousa - ME, diante da não comprovação da boa e regular aplicação dos recursos federais aportados pelo Sistema Único de Saúde (SUS) no âmbito do Programa Farmácia Popular do Brasil - Aqui Tem Farmácia Popular (PFPB) sob o valor de R$ 715.517,66 durante o período de 30/12/2011 a 30/10/2015.
2.	Tendo sido notificada pelo Fundo Nacional de Saúde, a responsável firmou o termo de ajustamento de conduta (TAC) com o Ministério Público Federal em Goiás, assumindo o compromisso de recolher integralmente o débito sob o valor de R$ 715.517,66 com a atualização pela Selic (Peça 31) .
3. 	Ocorre, em conformidade com o Relatório de Auditoria do Denasus (Peça 35) , que, apesar de a responsável ter recolhido o montante de R$ 762.271,63 a partir da GRU acostada à Peça 28, esse valor teria sido insuficiente para a integral quitação do débito sob o valor histórico de R$ 715.517,66 em função da correspondente atualização monetária, restando, em 22/10/2018, o débito sob o valor de R$ 270.399,96.
4.	Por conseguinte, a partir do Relatório de Tomada de Contas Especial n.º 153, de 2018 (Peça 34) , o tomador de contas assinalou a responsabilidade em desfavor de Rivana Rodrigues de Sousa pelo dano ao erário sob o valor de R$ 270.399,96 diante do abatimento dos valores já recolhidos.
5.	De toda sorte, no âmbito do TCU, a Secex-TCE promoveu a citação de Rivana Rodrigues de Sousa pelo dano ao erário sob o valor original de R$ 715.517,66, abatendo os valores já recolhidos, diante da não comprovação da boa e regular aplicação dos aludidos recursos federais.
6.	Após a regular notificação, a aludida responsável ofereceu as suas alegações de defesa (Peças 48 a 56) , afirmando, em síntese, que o correspondente débito já teria sido objeto de quitação extrajudicial, nos termos do aludido TAC firmado com o MPF em Goiás, não devendo existir a suposta diferença entre o valor quitado junto ao MPF e o suposto débito apurado pelo TCU.
7.	Eis que, ao analisar os documentos apresentados pela responsável, a unidade técnica identificou que, a partir do laudo pericial apresentado pela responsável, o MPF em Goiás teria reconhecido a diferença de cálculo na atualização do débito, passando a anotar o cumprimento do aludido TAC a partir do efetivo recolhimento da diferença sob o valor de R$ 133.708,18 (Peça 55) ; mas, a partir da metodologia de cálculo adotada pela unidade técnica no TCU, subsistiria o suposto saldo remanescente sob o valor de R$ 17.108,08 em 3/8/2020 (Peça 58) .
8.	Por esse prisma, após a análise final do feito, a unidade técnica propôs o parcial acolhimento das alegações de defesa da responsável e a subsequente fixação do novo e improrrogável prazo para o recolhimento do débito, nos termos do art. 12, § 2º, da Lei nº 8.443, de 1992, sem prejuízo de abater as quantias já recolhidas (Peça 60) ; tendo o Parquet especial anuído a essa proposta (Peça 61) .
9.	O TCU deve pedir licença, contudo, para discordar do parecer da unidade técnica.
10.	A partir da documentação enviada ao TCU, o efetivo recolhimento sobre a totalidade do débito teria ocorrido em 30/5/2018 (Peça 55) , tendo esse recolhimento sido, assim, promovido antes da superveniente conclusão do Relatório de Tomada de Contas Especial n.º 153, em 22/10/2018 (Peça 34) .
11.	 Ocorre, todavia, que, a despeito desse suposto saldo remanescente cogitado pela unidade técnica sob o diminuto valor de R$ 17.108,08, o TCU pode admitir a efetiva quitação anunciada pelo MPF no âmbito do referido TAC, até porque esse procedimento estaria em plena consonância com os princípios administrativos da razoabilidade e da legítima confiança, além de esse diminuto valor ser inferior ao limite mínimo fixado pelos arts. 6º, I, 7º, I e III, e 19 da IN TCU n.º 71, de 2012, podendo o TCU acompanhar excepcionalmente, então, a metodologia de cálculo promovida anteriormente pelo MPF.
12.	Por esse ângulo, diante da possível ausência do suposto dano ao erário e da superveniente anotação da boa-fé em prol da aludida responsável, pode ser promovido o pronto arquivamento do presente feito, destacando adicionalmente, nesse ponto, que a sugerida fixação de novo prazo para o recolhimento do diminuto débito tenderia a resultar em maior desperdício de recursos federais a partir de todo o dispendioso prosseguimento do presente processo.
13.	Diante, portanto, dos elementos de convicção até aqui obtidos neste processo, o TCU pode promover o arquivamento da presente tomada de contas especial, sem o julgamento de mérito, nos termos do art. 212 do RITCU, em face da ausência dos pressupostos de constituição e desenvolvimento válido e regular do processo.
Ante o exposto, voto pela prolação do Acórdão ora submetido a este Colegiado.
TCU, Sala das Sessões, em 8 de junho de 2021.
Ministro-Substituto ANDRÉ LUÍS DE CARVALHO 
Relator